ACORDAO-COMPLETO-2463393

ACÓRDÃO 18086/2021 ATA 37/2021 - SEGUNDA CÂMARA

VISTOS, relatados e discutidos estes autos de tomada de contas especial instaurada pela Caixa Econômica Federal, em desfavor de Edilberto Ferreira Beto Mendes, de João Carlos Luz Ravacci Menck, de Johannes Cornellis Van Melis, de Márcio Faber e de Antônio Hiromiti Nakagawa, ex-Prefeitos do município de Paranapanema/SP, em razão da inexecução do objeto do Contrato de Repasse 134.646-17/2001, que teve por objeto a construção de quadra poliesportiva coberta com arquibancada;
ACORDAM os Ministros do Tribunal de Contas da União, reunidos em sessão da Segunda Câmara, ante as razões expostas pelo Relator, em:
9.1. afastar a responsabilidade de Johannes Cornellis Van Melis, de Márcio Faber e de Antônio Hiromiti Nakagawa;
9.2. acatar parcialmente as alegações de defesa de Edilberto Ferreira Beto Mendes;
9.3. considerar revel João Carlos Luz Ravacci Menck, para todos os efeitos, dando-se prosseguimento a este processo relativo aos recursos do Contrato de Repasse 134.646-17/2001, nos termos dispostos no art. 12, § 3º, da Lei 8.443/1992 c/c o art. 202, § 8º, do RI/TCU;
9.4. julgar irregulares, nos termos dos arts. 1º, inciso I, 16, inciso III, alínea "c", da Lei 8.443/1992, c/c os arts. 19 e 23, inciso III, da mesma Lei, e com arts. 1º, inciso I, 209, inciso III, 210 e 214, inciso III, do Regimento Interno/TCU, as contas de João Carlos Luz Ravacci Menck (CPF XXX.890.888-XX) , ex-prefeito do município de Paranapanema/SP (gestão 2005-2008) , condenando-o ao pagamento das importâncias a seguir especificadas, atualizadas monetariamente e acrescidas dos juros de mora, calculados a partir da data discriminada até a data da efetiva quitação do débito, fixando-lhe o prazo de 15 (quinze) dias, para que comprove, perante o Tribunal, o recolhimento das referidas quantias aos cofres do Tesouro Nacional, nos termos do art. 23, inciso III, alínea "a", da citada lei;
	VALOR ORIGINAL (R$) 
	DATA DA OCORRÊNCIA

	16.165,78
	8/1/2003

	40.364,60
	26/2/2003

	5.582,52
	8/3/2004

	51.379,70
	16/6/2004

	42.343,34
	19/1/2005

9.5. autorizar, desde logo, nos termos dos arts. 26 e 28, inciso II, da Lei 8.443/1992:
9.5.1. o pagamento das dívidas em até 36 (trinta e seis) parcelas mensais e consecutivas, se solicitado pelo responsável, fixando-se o vencimento da primeira em 15 (quinze) dias, a contar do recebimento da notificação, e o das demais a cada 30 (trinta) dias, devendo incidir sobre cada uma delas os encargos legais devidos, na forma prevista na legislação em vigor, sem prejuízo ao vencimento antecipado do saldo devedor em caso de não comprovação do recolhimento de qualquer parcela, conforme prevê o art. 217, § 2º, do Regimento Interno deste Tribunal;
9.5.2. a cobrança judicial das dívidas, caso não atendidas as notificações;
9.6. dar ciência desta deliberação aos responsáveis, aos demais interessados e à Procuradoria da República no Estado de São Paulo, nos termos do § 3º do art. 16 da Lei 8.443/1992, c/c o § 7º do art. 209 do Regimento Interno do TCU, para adoção das medidas cabíveis.

TCE instaurado pela Caixa Econômica Federal-CAIXA em razão da não consecução dos objetivos pactuados do Contrato de Repasse n°134.646-17/2001, celebrado entre o então Ministério do Esporte e Turismo, com o Município de Paranapanema-SP, que teve por objeto a construção de quadra poliesportiva coberta com arquibancada.

Segunda Câmara

Município de Paranapanema - SP.

3. Interessados/Responsáveis:
3.1. Responsáveis: Antônio Hiromiti Nakagawa (XXX.926.238-XX); Edilberto Ferreira Beto Mendes (XXX.117.528-XX); João Carlos Luz Ravacci Menck (XXX.890.888-XX); Johannes Cornelis Van Melis (XXX.002.258-XX); Marcio Faber (XXX.104.238-XX).

13.1. Ministros presentes: Bruno Dantas (Presidente), Augusto Nardes, Aroldo Cedraz (Relator) e Raimundo Carreiro.
13.2. Ministros-Substitutos presentes: Marcos Bemquerer Costa e André Luís de Carvalho.

ACORDAO-COMPLETO-2538792

Acórdão 4538/2022 - Segunda Câmara

AROLDO CEDRAZ

Transcrevo, a seguir, a instrução de mérito subscrita por Auditor Federal de Controle Externo à peça 61, cujo encaminhamento foi endossado pelo corpo diretivo da Secretaria de Controle Externo de Tomada de Contas Especial (peças 62 e 63) :
"INTRODUÇÃO
1.	Cuidam os autos de tomada de contas especial instaurada pela Caixa Econômica Federal, em desfavor do Sr. Edilberto Ferreira Beto Mendes (CPF XXX.117.528-XX) , do Sr. João Carlos Luz Ravacci Menck (CPF XXX.890.888-XX) , do Sr. Johannes Cornellis Van Melis (CPF XXX.002.258-XX) , do Sr. Márcio Faber (CPF XXX.104.238-XX) e do Sr. Antônio Hiromiti Nakagawa (CPF XXX.926.238-XX) , ex-Prefeitos do município de Paranapanema/SP, em razão da inexecução do objeto do Contrato de Repasse 134.646-17/2001 (peça 2, p. 95-105) , que consistiu na construção de quadra poliesportiva coberta com arquibancada.
HISTÓRICO
2.	Para a execução do Contrato de Repasse 134.646-17/2001, estava previsto o total de R$ 252.500,00, sendo R$ 250.000,00 à conta do Ministério do Esporte e R$ 2.500,00 a título de contrapartida do município (Cláusula Quarta, peça 2, p. 97) . Os recursos foram transferidos mediante a Ordem Bancária 2002OB000352, de 19/6/2002, e creditados na conta específica em 24/6/2002 (peça 3, p. 34) .
3.	Do total de recursos federais transferidos, houve o desbloqueio do valor total de R$ 155.835,94 (peça 2, p. 5 e peça 3, p. 145) .
4.	Conforme consignado no Parecer PA GIDUR/SO 422/2012 (peça 2, p. 57) , a construção da quadra poliesportiva coberta com arquibancada também estava sendo custeada com recursos oriundos do Contrato de Repasse 139.624-66/2002, objeto de apuração no âmbito do TC Processo 029.937/2018-3, cujos serviços se complementam com os previstos no Contrato de Repasse 134.646-17/2001.
5.	O fundamento para a instauração da presente tomada de contas especial, conforme apontado no Parecer PA GIGOV/SO 04/2017 (peça 2, p. 9-12) , decorre da inexecução do objeto do Contrato de Repasse 134.646-17/2001, uma vez que a obra se encontra inacabada, não cumprindo com os objetivos previstos no Plano de Trabalho e não gerando o benefício social esperado.
6.	Diante do não saneamento das irregularidades após a notificação dos responsáveis e da não devolução dos recursos, instaurou-se a Tomada de Contas Especial. No Relatório de TCE 116/2017 (peça 3, p. 144147) , concluiu-se que o prejuízo importaria no valor total dos recursos desbloqueados (R$ 155.835,94) , imputando-se a responsabilidade ao Sr. Edilberto Ferreira Beto Mendes (CPF XXX.117.528-XX) , ao Sr. João Carlos Luz Ravacci Menck (CPF XXX.890.888-XX) , ao Sr. Johannes Cornellis Van Melis (CPF XXX.002.258-XX) , ao Sr. Márcio Faber (CPF 267.104.23883) e ao Sr. Antônio Hiromiti Nakagawa (CPF XXX.926.238-XX) , ex-Prefeitos do município de Paranapanema/SP, em razão da inexecução do objeto do Contrato de Repasse 139.624-66/2002, decorrente de problemas estruturais e vícios construtivos identificados.
7.	O Relatório de Auditoria 508/2018, da Controladoria-Geral da União (peça 3, p. 158161) , também chegou às mesmas conclusões.
8.	Após serem emitidos o Certificado de Auditoria (peça 3, p. 162-163) , o Parecer do Dirigente de Controle Interno (peça 3, p. 164-165) e o Pronunciamento Ministerial (peça 3, p. 168) , o processo foi remetido a esse Tribunal.
9.	À peça 5, consta instrução inicial desta Secretaria apontando os fatos relevantes para o prosseguimento da presente TCE e oferecendo proposta de citação somente para o Sr. Edilberto, a qual foi efetivada nos seguintes termos:
a) Irregularidade: inexecução do objeto do Contrato de Repasse 134.646-17/2001, uma vez que a obra se encontra inacabada, não cumprindo com os objetivos previstos no Plano de Trabalho e não gerando o benefício social esperado;
b) Conduta: não adotar as devidas providências visando evitar a ocorrência de problemas estruturais e vícios construtivos identificados nas obras de construção da quadra poliesportiva coberta com arquibancada, objeto do Contrato de Repasse 134.646-17/2001, que acabou por restar inacabada, não cumprindo com os objetivos previstos no Plano de Trabalho e não gerando o benefício social esperado; 
c) Dispositivos violados: art. 22, da IN/STN 1/1997; Cláusula Terceira, item 3.2, alínea "a", do Termo do Contrato de Repasse 134.646-17/2001.
10.	Realizada a citação e apresentada a defesa, o auditor responsável pela instrução propôs julgar irregulares as contas do Sr. Edilberto Ferreira Beto Mendes, condenando-o ao ressarcimento do débito correspondente às parcelas liberadas durante sua gestão, nos valores de R$ 16.165,78, R$ 40.364,60, R$ 5.582,52 e R$ 51.379,70, e aplicando-lhe multa. Em relação ao valor de R$ 42.343,34, liberado em 19/1/2005, o auditor entendeu indevida a imputação de dano ao defendente, haja vista o repasse ter sido realizado já na gestão do Sr. João Carlos Luz Ravacci Menck (peça 20, p. 9-10) .
11.	Por sua vez, o corpo diretivo da SecexTCE concluiu que o Sr. Edilberto Ferreira Beto Mendes deveria ser responsabilizado também quanto à última liberação, no valor de R$ 42.343,34, visto que a execução física correspondente ao valor desbloqueado em 19/1/2005 ocorreu durante a gestão do responsável (peças 21 e 22) .
12.	Já o membro do Ministério Público de Contas junto ao TCU, Procurador Sérgio Ricardo Costa Caribé, dissentiu do encaminhando proposto pela unidade técnica, afirmando não ser possível, por ora, imputar exclusivamente ao Sr. Edilberto Ferreira Beto Mendes a responsabilidade pelo dano observado, cabendo também ao prefeito sucessor, Sr. João Carlos Luz Ravacci Menck, em razão de sua conduta omissiva, apresentar esclarecimentos para a não adoção de medidas com vistas a dar continuidade à obra, sugerindo o retorno dos autos à unidade técnica para que promova sua citação (peça 23, p. 1-3) .
13.	Diante do exposto, o Ministro-Relator determinou a restituição dos autos à SecexTCE, com fundamento no artigo 157 do Regimento Interno, para a adoção da medida sugerida pelo Ministério Público (peça 24) .
14.	Após a restituição dos autos a esta unidade, o Sr. Edilberto Ferreira Beto Mendes, por meio de seus advogados, apresentou requerimento para que fosse realizada a citação do Sr. João Carlos Luz Ravacci Menck (peça 25) .
15.	Assim, a unidade técnica realizou a citação do Sr. João Carlos Luz Ravacci Menck, para que, em razão de sua conduta omissiva, apresentasse esclarecimentos para a não adoção de medidas com vistas a dar continuidade à obra, imputando a ele a responsabilidade solidária, juntamente com o Sr. Edilberto Ferreira Beto Mendes, pelo eventual dano causado ao erário correspondente à totalidade dos recursos desbloqueados no âmbito do Contrato de Repasse 134.646-17/2001 (peças 36 e 47) .
16.	Tendo em vista a solidariedade pelo eventual dano ao erário resultante da ausência de funcionalidade da obra, sem aproveitamento útil da parcela executada, por falhas técnicas ou de qualidade, foi realizada também nova citação do Sr. Edilberto Ferreira Beto Mendes (peças 39 e 52) .
ANÁLISE DOS PRESSUPOSTOS DE PROCEDIBILIDADE DA IN/TCU 71/2012
17.	Verifica-se que não houve o transcurso de mais de dez anos desde o fato gerador sem que tenha havido a notificação dos responsáveis pela autoridade administrativa federal competente (art. 6º, inciso II, c/c art. 19, da IN/TCU 71/2012, modificada pela IN/TCU 76/2016) , uma vez que os recursos foram transferidos em 24/6/2002 (peça 3, p. 34) , a irregularidade foi identificada em 16/5/2007 (peça 2, p. 179) , e os responsáveis foram notificados conforme a seguir demonstrado:
	Responsável
	Documento
	Data de ciência
	Localização

	Edilberto Ferreira Beto Mendes
	Edital de Notificação
	30/4/2012
	peça 2, p. 67

	João Carlos Luz Ravacci Menck
	Edital de Notificação
	21/10/2016
	peça 3, p. 128

	Johannes Cornellis Van Melis
	Edital de Notificação
	7/11/2016
	peça 3, p. 134

	Márcio Faber
	Edital de Notificação
	15/9/2016
	peça 3, p. 140

	Antônio Hiromiti Nakagawa
	Ofício 0017/2016/GIGOV Sorocaba/SP
	3/10/2016
	peça 3, p. 143

18.		Verifica-se que o valor atualizado do débito apurado sem juros, em 1º/1/2017, é superior a R$ 100.000,00, na forma estabelecida nos arts. 6º, inciso I e § 3º, inciso I, e 19, da IN/TCU 71/2012, modificada pela IN/TCU 76/2016	.
19.	A tomada de contas especial está, assim, devidamente constituída e em condição de ser instruída.
EXAME TÉCNICO
20.	Conforme relatado no histórico, após a realização da citação e da apresentação da defesa, o auditor responsável pela instrução propôs julgar irregulares as contas do Sr. Edilberto Ferreira Beto Mendes, condenando-o ao ressarcimento do débito correspondente às parcelas liberadas durante sua gestão (peça 20) .
21.	Já o corpo diretivo da SecexTCE divergiu parcialmente do encaminhamento acima e propôs que o prefeito citado fosse responsabilizado também pela parcela no valor de R$ 42.343,34, desbloqueado em 19/1/2005, logo após o fim do seu mandato, visto que a execução física correspondente a esse valor ocorreu durante a sua gestão (peças 21 e 22) .
22.	Entretanto, o membro do Ministério Público de Contas junto ao TCU, que analisou o caso, dissentiu do encaminhando proposto pela unidade técnica, e sugeriu a citação do prefeito sucessor, Sr. João Carlos Luz Ravacci Menck, em razão de sua conduta omissiva (peça 23, p. 1-3) .
23.	Diante disso, foi realizada a citação do Sr. João Carlos Luz Ravacci Menck (peças 36 e 47) e uma nova citação do Sr. Edilberto Ferreira Beto Mendes (peças 39 e 52) .
24.	O Sr. Edilberto Ferreira Beto Mendes apresentou suas alegações de defesa, as quais serão analisadas a seguir, enquanto o Sr. João Carlos Luz Ravacci Menck permaneceu silente, operando em seu desfavor a revelia.
Da Irregularidade
25.	Primeiramente, cabe destacar que a irregularidade que ensejou a tomada de contas especial, apontada pelo instaurador, foi a inexecução do objeto do Contrato de Repasse 134.646-17/2001, uma vez que a obra se encontra inacabada, não cumprindo com os objetivos previstos no Plano de Trabalho e não gerando o benefício social esperado.
26.	Foram realizados no âmbito do Contrato de Repasse 134.646-17/2001 os seguintes desbloqueios:
	Valor (R$) 
	Data
	Ex-Prefeito
	Localização

	16.165,78
	8/1/2003
	Edilberto Ferreira Beto Mendes
	peça 3, p. 36

	40.364,60
	26/2/2003
		peça 3, p. 38

	  5.582,52
	8/3/2004
		peça 3, p. 40

	51.379,70
	16/6/2004
		peça 3, p. 41

	42.343,34
	19/1/2005
	João Carlos Luz Ravacci Menck
	peça 3, p. 42

27.	A Caixa Econômica Federal (CEF) , apenas em 2003 e 2004, durante a gestão do Sr. Edilberto, expediu 5 ofícios ao responsável, requerendo informações e providências, todas infrutíferas e evasivas (peça 2, p. 10) , o que demonstra que a obra tinha graves problemas na sua consecução.
28.	Apesar de a obra encontrar-se com 62,56% de sua execução física concluída, conforme apontado no Relatório de Acompanhamento - RAE Setor Público, de 3/1/2005 (peça 2, p. 175) , um laudo emitido em 16/5/2007 pela LAP POWER Consultoria e Serviços de Engenharia, contratada pelo município de Paranapanema/SP, concluiu que a obra apresentava problemas identificados na maioria dos pilares, vigas e pisos e espelho da arquibancada (peça 2, p. 178-207) .
29.	Como possíveis causas, a LAP POWER identificou uma série de falhas que apontam para deficiências na execução do empreendimento, o que traz a responsabilidade também para a empresa contratada para executar a obra, que foi a sociedade empresária Matserv Comércio e Serviços Ltda. (CNPJ 02.971.354/0001-09) , conforme apontado no Relatório de Acompanhamento  RAE Setor Público, de 3/1/2005 (peça 2, p. 175) .
30.	Entretanto, decorridos mais de quinze anos da execução das obras e de mais de treze anos da identificação das irregularidades no empreendimento, sem que a sociedade empresária Matserv Comércio e Serviços Ltda. tenha sido notificada das irregularidades pela autoridade administrativa competente, durante a fase interna desta tomada de contas especial, presume-se prejudicado o exercício do contraditório e da ampla defesa por parte da empresa contratada.
31.	Assim, conforme apontado no Parecer PA GIGOV/SO 04/2017 (peça 2, p. 9-12) , ficou comprovada a ausência de funcionalidade do objeto do Contrato de Repasse 134.64617/2001, uma vez que a obra se encontra inacabada, não cumprindo com os objetivos previstos no Plano de Trabalho e não gerando o benefício social esperado.
Alegações de Defesa do Sr. Edilberto Ferreira Beto Mendes (peças 16, 17, 19, 57 e 58) 
32.	Em resposta à primeira citação realizada pela unidade técnica (peça 9) , o Sr. Edilberto Ferreira Beto Mendes alegou, em síntese, que (peças 16, 17 e 19) :
No mês de setembro de 2004, a CAIXA solicitou - diante da última vistoria ter sido realizada em 02/06/2004, com 45,40% da obra realizada - que a Prefeitura Municipal informasse sobre o andamento da construção, advindo, em setembro de 2004 a manifestação da Municipalidade no sentido de que a construção estaria em andamento, com parte da arquibancada com caixaria praticamente pronta aguardando concretagem, de forma que solicitaria, em breve, a medição, pois estariam a concluir 25% a mais (DOC 19) . A despeito da informação prestada em setembro, a CAIXA notificou a Municipalidade para retomada da obra, a qual, por sua vez, justificou as razões do atraso e reafirmou que a construção estava em andamento. Na mesma oportunidade foi solicitada a prorrogação do prazo de vigência do contrato para até 31/12/2005, sobretudo diante da proximidade da assunção da nova administração. A CAIXA, por seu turno, acolheu o pedido de prorrogação contratual, tendo em vista a alteração do representante do município (DOC 20) . Sobreveio, em seguida, solicitação da Municipalidade, no sentido de que fosse efetivada, pela CAIXA, a quarta medição, sendo informado, ainda, que 62,58% da obra estaria concluída (DOC 21) (peça 16, p. 3) ;
Observa-se, sem maior, que na gestão de João Carlos Luz Ravacci Menck foi efetivada a liberação da quantia de R$42.343,34, desbloqueada em 19/01/05. Na mesma informação da CAIXA constou, ainda, que os responsáveis pela consecução do empreendimento, desde a sua assinatura são: Edilberto Ferreira Mendes, João Carlos Luz Ravacci Menck e Johannes Comelis Van Mellis (peça 16, p. 5) ;
Por sua vez, no Relatório de TCE n° 116/2017, oriundo do CEGOV Centralizadora Serviços de Governo da CAIXA, emitido em dezembro de 2017, fletiu assentado que a instauração da Tomada de Contas Especial decorre da inexecução do objeto por problemas estruturais e vícios construtivos, fato que se encontra demonstrado na documentação constante do processo. Em outro passo, assenta o relatório que a responsabilidade deve ser imputada a Edilberto Ferreira Beto Mendes, pois, dispunha de tempo e verba suficiente para a execução e conclusão das obras, bem como, durante sua gestão a execução da obra foi realizada com diversos vícios estruturais, que comprometeram a funcionalidade da parte executada do empreendimento, de forma que sua omissão resultou no dano ao erário decorrente da ausência de funcionalidade do objeto parcialmente executado;
Após colocar em dúvida a legitimidade e legalidade da contratação da empresa especializada que produziu laudo pericial - Lap Power - Controle de Qualidade e Tecnologia - o responsável alega que "o Laudo de Inspeção de Patologia do Ginásio Municipal da Estância Turística de Paranapanema, emitido por LAP POWER Consultoria e Serviços de Engenharia, a todo o tempo, recebeu tratamento de que seria irretocável. A conclusão estampada, em verdade, não foi refutada, à evidência, pelo então João Carlos Luz Ravacci Menck e nem pelos prefeitos que o sucederam, bem como pela própria CAIXA"
No tocante às notificações, observa-se que a de abril de 2012 estaria eivada de vício, pois convoca Edilberto Ferreira Beto Mendes para pagamento de quantia 2 (duas) vezes superior àquela fixada na segunda notificação, ocorrida em setembro de 2016;
É inquestionável que a única forma de refutar a conclusão do laudo técnico da empresa LAP POWER seria contratar outra empresa para atestar a regularidade, ou não da obra. É de elementar inferência que eventual perícia, capaz de refutar ou referendar o laudo técnico, estaria totalmente comprometida, pois, para a notificação de 2012 - de validade discutível - transcorreram 7 (sete) anos desde a paralisação da obra.
33.	Anote-se que não se colocou na síntese afirmações do defendente quanto à possível perseguição política ou desaparecimento de processos de despesas. 
34.	Em resposta à segunda citação realizada (peça 39) , o Sr. Edilberto Ferreira Beto Mendes complementou sua defesa anterior, alegando, preliminarmente, que (peça 57) :
Preliminarmente, o defendente alega que houve vício processual insanável no expediente citatório realizado na fase interna, uma vez que seus termos foram omissos em pormenorizar a irregularidade na qual se assentava o suposto débito (peça 57, p. 4) .
Ainda de forma preliminar, ele alega que a Tomada de Contas Especial é um processo de natureza administrativa que somente deve ser instaurada somente após tomadas todas as medidas administrativas possíveis pela Autoridade competente, conforme dispõe a Instrução Normativa nº 71/2012 do TCU. Entretanto, segundo o defendente, em decorrência dos vícios de notificação do Peticionário na fase interna, a presente TCE sequer deveria ter sido instaurada, devendo ser arquivada, sob pena de nulidade (peça 57, p. 4-5) .
O Sr. Edilberto Ferreira Beto Mendes, por meio de seus advogados, alega também que houve uma demora excessiva da instrução dos autos pela Administração Pública, já que o Peticionário deixou o cargo de Prefeito em 31/12/2004 e somente houve a publicação de edital incompleto informando a abertura de TCE em 30/04/2012, além de ter havido uma injustificável demora na expedição do relatório pelo Tomador de Contas Especial, que ocorreu somente em 07/12/2017 (peça 57, p. 5) .
Segundo o defendente, a superação do prazo decadencial de cinco anos para a atuação administrativa faz com que essa Tomada de Contas deva ser arquivada com a consequente exclusão do Peticionário do rol de responsáveis (peça 57, p. 6) .
A seguir, o defendente argumenta que há uma diferença entre processo de Tomada de Contas Especial e ação de ressarcimento ao erário. Segundo ele, as ações de ressarcimento ao erário somente são imprescritíveis caso o dano já esteja devidamente constituído no prazo definido em lei - caso contrário, esse entendimento seria inaplicável - o que não é o caso dos autos (peça 57, p. 7) .
Por fim, o Sr. Edilberto Ferreira Beto Mendes argui que a atividade fiscalizatória dos Tribunais de Contas deveria encontrar um limite temporal decadencial de cinco anos em sede de TCE, de forma a obedecer aos princípios da ampla defesa e do contraditório e cita o posicionamento do Supremo Tribunal Federal (peça 57, p. 7-8) .
35.	Já no mérito, a defesa complementar do Sr. Edilberto Ferreira Beto Mendes alega que (peça 57) :
As irregularidades ora inquiridas foram apontadas no Laudo de Inspeção de Patologia do Ginásio Municipal da Estância Turística de Paranapanema, produzido em 16 de maio de 2007, por uma empresa (Lap Power) que não se sabe onde e quando fora contratada (peça 57, p. 9) .
Não há nos autos uma mínima justificativa técnica - seja razoável ou desarrazoada -, do sucessor de Edilberto Ferreira Beto Mendes, para paralisar a obra durante tanto tempo e, após transcorrido lapso temporal totalmente despropositado, ter apresentado laudo que aponta falhas. Contudo, reitere-se à exaustão, as supostas falhas apontadas pela empresa de Engenharia não são capazes de superar a nebulosa contratação da auditoria (peça 57, p. 9) .
A empresa de engenharia, que não possui nenhum registro de contratação com o ente público, elaborou um laudo totalmente suspeito e, antes e acima de tudo, nulo, já que despreza o princípio da segurança jurídica, pois responsabiliza o Peticionário por suposta desobediência de norma (NBR 6118/03) que sequer havia sido editada (peça 57, p. 9-10) . 
36.	Para rebater as conclusões da Lap Power, o defendente anexou a sua defesa um novo laudo, da empresa Housen Engenharia & Consultoria, a qual afirma haver incongruência técnica no laudo da Lap Power, bem como, que o Laudo emitido por Lap Power se encontra viciado, extremamente genérico, e com conclusões temerárias. 
37.	Além disso, o defendente alega que houve a execução física e financeira do Contrato em proporcionalidade com os valores repassados e que esta Corte de Contas não pode desconsiderar todos os relatórios de vistoria técnica realizados pela CEF à época da execução das obras, que detêm força fáticoprobatória para analisar apenas e tão somente laudo técnico realizado anos após o abandono da obra e que utiliza metodologia não vigente a época do contrato (peça 57, p. 13-15) .
38.	Em seguida, o Sr. Edilberto Ferreira Beto Mendes afirma que se mostra razoável a exclusão do Peticionário da qualidade de responsável pela inação e desídia do senhor João Carlos Luz Ravacci Menk e dos prefeitos que o sucederam, bem como, que ele cumpriu com todas as suas obrigações referentes ao contrato inquirido, especialmente no tocante ao seu dever de prestar contas, e que não há qualquer irregularidade na conduta do Peticionário passível de responsabilização (peça 57, p. 15-18) .
39.	Ele alega, ainda, que foi comprovada a devida destinação dos recursos e que a idoneidade do processo licitatório e dos pagamentos efetuados à empresa vencedora do certame como comprovação da boa e regular aplicação dos recursos financeiros foi desconsiderada por esta Unidade Técnica (peça 57, p. 18-19) .
40.	Além disso, o defendente afirma que, na condição de Prefeito, não tinha competência fiscalizatória para realizar o controle de qualidade dos serviços ora inquiridos, de forma que sua responsabilização é descabida, pois, como Agente Político, sua participação no processo foi como interlocutor da captação de recursos destinado ao desenvolvimento de seu município (peça 57, p. 19-23) .
41.	Por fim ele pede (peça 57, p. 23-24) :
a)	 o reconhecimento de sua boa-fé, ante a falta de comprovação de violação aos princípios constitucionais da impessoalidade e moralidade;
b)	 a redução proporcional do débito considerando a parte servível executada e o grau de utilidade da parte executada para o público a ser beneficiado, privilegiando o princípio da segurança jurídica, de forma que a decisão que deixar de seguir precedente invocado pela parte deve ser fundamentada, conforme previsto no art. 489 do Código de Processo Civil;
c)	 que sejam analisadas as questões preliminares, e, caso ultrapassadas, suas alegações de defesa sejam acatadas para que suas contas sejam julgadas regulares e o presente processo seja arquivado;
d)	 que seja excluída qualquer responsabilidade do peticionário pela inação dos prefeitos que o sucederam;
e)	que todos os precedentes indicados sejam considerados na fundamentação, inclusive para a indicação dos motivos de eventual rejeição do argumento.
Da Análise das Alegações de Defesa do Sr. Edilberto Ferreira Beto Mendes
42.	Preliminarmente, o defendente levanta as seguintes questões:
a)	houve vício processual insanável no expediente citatório realizado na fase interna, uma vez que seus termos foram omissos em pormenorizar a irregularidade na qual se assentava o suposto débito (peça 57, p. 4) ;
b)	em decorrência dos vícios de notificação do Peticionário na fase interna, a presente TCE não deveria ter sido instaurada, pois não foram tomadas todas as medidas administrativas possíveis pela Autoridade competente;
c)	houve demora excessiva da instrução dos autos pela Administração Pública, já que o Peticionário deixou o cargo de Prefeito em 31/12/2004 e somente houve a publicação de edital incompleto informando a abertura de TCE em 30/04/2012, além de ter havido uma injustificável demora na expedição do relatório pelo Tomador de Contas Especial, que ocorreu somente em 07/12/2017;
d)	houve a superação do prazo decadencial de cinco anos, de forma que a presente Tomada de Contas deve ser arquivada;
e)	as ações de ressarcimento ao erário somente são imprescritíveis caso o dano já esteja devidamente constituído no prazo definido em lei - caso contrário, esse entendimento seria inaplicável - o que não é o caso dos autos;
f)	a atividade fiscalizatória dos Tribunais de Contas deveria encontrar um limite temporal decadencial de cinco anos em sede de TCE, de forma a obedecer aos princípios da ampla defesa e do contraditório e cita o posicionamento do Supremo Tribunal Federal (peça 57, p. 7-8) .
43.	Conforme consta no Edital de Notificação publicado no Diário Oficial da União (peça 2, p. 67) , em 30/4/2012, a irregularidade que deu origem a esta TCE está devidamente descrita: "em virtude da não execução total do objeto pactuado". 
44.	Ademais, a Caixa Econômica Federal (CEF) , entre 2002 e 2004, durante a gestão do Sr. Edilberto, expediu ofícios ao responsável, requerendo informações e providências sobre as irregularidades apontadas (peça 2, p. 10) .
45.	Assim, as duas primeiras questões levantadas pelo defendente não merecem prosperar.
46.	Sobre a questão levantada no item "c" acima, cabe lembrar que, de acordo com o art. 6º, inciso II, da IN TCU 71/2012, a instauração da tomada de contas especial somente é dispensada se houver transcorrido prazo superior a dez anos entre a data provável de ocorrência do dano e a primeira notificação dos responsáveis pela autoridade administrativa competente, o que não ocorreu no presente caso, uma vez que os recursos foram transferidos em 24/6/2002 (peça 3, p. 34) , a irregularidade foi identificada em 16/5/2007 (peça 2, p. 179) e o Sr. Edilberto Ferreira Beto Mendes foi notificado em 30/4/2012 (peça 2, p. 67) . Assim, essa questão preliminar também não merece prosperar.
47.	Em relação às três ultimas questões levantadas (itens "d", "e" e "f") , urge salientar que, nos termos do artigo 37, parágrafo 5º, in fine, da CF/88, as ações que visam ao ressarcimento de dano causado ao erário - a exemplo da tomada de contas em comento - são imprescritíveis, não tendo incidência analógica do prazo quinquenal previsto na Lei de Procedimento Administrativo.
48.	Essa matéria já se encontra pacificada no âmbito deste Tribunal, em consonância com o julgamento do Mandado de Segurança 26.210-9/DF, em 4/9/2008, e conforme a Súmula-TCU 282, enunciada: "As ações de ressarcimento movidas pelo Estado contra os agentes causadores de danos ao erário são imprescritíveis".
49.	Ressalte-se a necessidade de atenção quanto ao tipo do ilícito apontado, visto que ilícitos civis e administrativos não se confundem. Nesse sentido, há que ressaltar que este Tribunal, em recentes julgados (Acórdão 5928/2016-TCU-Segunda Câmara, rel. Vital do Rêgo 5.939/2016-TCU-2ª Câmara, rel. Marcos Bemquerer) , tem entendido que a tese fixada pelo STF no RE 669.069 (Repercussão Geral 666) , que trata da incidência da prescrição nos débitos com a União decorrentes de ilícitos civis, com prazo prescricional de cinco anos, não alcança prejuízos que decorram de ilícitos administrativos, como a não comprovação da regular gestão de recursos públicos, que são imprescritíveis.
50.	Nessa linha é a jurisprudência pacificada desta Corte de Contas, exemplificada no Acórdão 232/2017-TCU-Primeira Câmara (rel. Bruno Dantas) .
51.	De acordo com as novas decisões do STF, consubstanciadas no Recurso Extraordinário - RE 636.886, bem como nas seguintes decisões monocráticas: MS 36.127-MC/DF e MS 35.940-MC/DF, Rel. Min. Luiz Fux; MS 35.294, MS 35.539/DF e MS 35.971-TP/DF, Rel. Min. Marco Aurélio; MS 34.256 MC/DF, MS 36.054-MC e MS 36.067-MC/DF, Rel. Min. Ricardo Lewandowski, são prescritíveis as pretensões de ressarcimento fundadas em decisões do TCU, excepcionando apenas aquelas ações que configurem atos dolosos de improbidade administrativa tipificados na Lei 8.429/1992.
52.	A Secretaria de Recursos do TCU (Serur) e o Ministério Público junto ao TCU (MP/TCU) já se manifestaram sobre o tema no âmbito do TC Processo 027.624/2018-8, e entenderam que, até que sobrevenha norma específica, a adoção do regime previsto na Lei 9.873/1999 apresenta-se como solução adequada para regular a prescrição para a atuação do Tribunal, tanto por observar os parâmetros que preponderam no conjunto de normas do direito público, como por ser, também, a norma que já vem sendo utilizada pelo STF para reger a limitação temporal ao poder sancionador do TCU.
53.	O Supremo, por meio de decisões prolatadas pelas duas turmas, tem decidido de forma reiterada que se aplica à pretensão sancionatória e ressarcitória a cargo do TCU o prazo prescricional de 5 (cinco) anos, previsto na Lei 9.873/1999.
54.	O Supremo Tribunal Federal tem se pronunciado no sentido de reconhecer não só a aplicação da prescrição quinquenal com fulcro na interpretação da Lei 9.873/1999, mas também a incidência dos marcos interruptivos do prazo prescricional consignados na referida lei, tantas vezes quanto presentes os suportes fáticos (MS 32201, Relator: Min. Roberto Barroso) . 
55.	Em relação ao termo inicial da contagem do prazo prescricional, o "caput" do art. 1º da Lei 9.873/1999 oferece solução que não destoa do modelo adotado pelo TCU no incidente de uniformização de jurisprudência, em que se examinou a prescrição da pretensão punitiva, nos termos do Acórdão 1441/2016-TCU-Plenário (Rel. Min. Benjamin Zymler) , com a adição da particularidade de explicitar o caso de infrações permanentes ou continuadas:
	a)	 Regra geral: "data da prática do ato" ("ocorrência da irregularidade sancionada") ;
	b)	 Regra especial: "no caso de infração permanente ou continuada, do dia em que tiver cessado".
56.	 A Lei 9.873/1999, em seu art. 2º, estabelece as causas interruptivas da prescrição punitiva, consoante abaixo transcrito, já na redação conferida pela Lei 11.941/2009:
Art. 2º Interrompe-se a prescrição da ação punitiva:
I - pela notificação ou citação do indiciado ou acusado, inclusive por meio de edital;
II - por qualquer ato inequívoco, que importe apuração do fato;
III - pela decisão condenatória recorrível;
IV - por qualquer ato inequívoco que importe em manifestação expressa de tentativa de solução conciliatória no âmbito interno da administração pública federal.
57.	O quadro a seguir indica alguns eventos processuais, ocorridos no curso de uma TCE (fase interna e externa) - instaurada em razão de irregularidades na aplicação de recursos da União transferidos a entes subnacionais - que poderiam ser enquadrados nas causas de interrupção da prescrição acima apontadas, sem prejuízo, é claro, de outras ocorrências fáticas elegíveis como marco interruptivo, a depender da forma de proceder de cada entidade ou órgão tomador de contas.
	I - pela notificação ou citação do indiciado ou acusado, inclusive por meio de edital;
	 (i) notificação no âmbito do procedimento administrativo de ressarcimento previamente à instauração da TCE;
 (ii) notificação efetuada pelo órgão tomador de contas acerca da instauração da TCE;
 (iii) citação efetuada pelo TCU.
*Data da ciência da notificação ou citação pelos responsáveis ou de publicação do edital no DOU.

	II - por qualquer ato inequívoco, que importe apuração do fato;
* procedimento que evidencie a apuração dos fatos irregulares, com o objetivo de quantificar o dano e identificar possíveis responsáveis.
	 (i) relatório de sindicância ou PAD;
 (ii) relatório de apuração de irregularidades referente ao processo administrativo prévio à instauração da TCE;
 (iii) relatórios de fiscalização, pareceres, despachos, informações e memorandos relacionados à apuração dos fatos irregulares;
 (iv) relatório do tomador de contas;
 (v) relatório do controle interno; 
 (vi) termo de instauração ou designação de instauração da TCE;
 (vii) autuação da TCE no TCU; entre outras causas.
*Há quem inclua nesse grupo diligências que comprovam providências do responsável sobre as irregularidades investigadas.

	III - pela decisão condenatória recorrível.
	 (i) Verifica-se apenas no âmbito do TCU com a data da prolação do acórdão condenatório recorrível.

	IV - por qualquer ato inequívoco que importe em manifestação expressa de tentativa de solução conciliatória no âmbito interno da administração pública federal.
	 (i) pedido de parcelamento;
 (ii) pagamento parcial do débito;
 (iii) qualquer manifestação do responsável que demonstre claramente a sua intenção de recolher o débito.

58.	Importa dizer que, nas causas interruptivas, o prazo já decorrido não se consuma para efeito de contagem da prescrição, situação por força da qual se abre período completamente novo, sem a interferência ou o cômputo do tempo que transcorreu. O prazo interrompido volta a correr por inteiro.
59.	No caso em análise, tendo como parâmetro a novel tese firmada pelo STF, no sentido de que ambas pretensões do TCU (sancionatória e ressarcitória) sujeitam-se ao prazo prescricional de 5 anos previsto na Lei 9.873/1999, considerando, ainda, o sistema prescricional descrito na citada lei, inclusive as causas de interrupção da prescrição, temos o seguinte:
59.1.	Término do mandato do ex-prefeito, Sr. Edilberto Ferreira Beto Mendes, em 31/12/2004; Relatório de Acompanhamento - RAE Setor Público (peça 2, p. 175) , de 3/1/2005, apontando 62,56% de execução física da obra; laudo emitido, em 16/5/2007, pela LAP POWER Consultoria e Serviços de Engenharia, que concluiu que a obra apresentava problemas identificados na maioria dos pilares, vigas e pisos e espelho da arquibancada (peça 2, p. 178-207) ; Notificação emitida pelo tomador de contas por meio de edital publicado no DOU em 30/4/2012 (peça 2, p. 67) ; Notificação de TCE emitida pelo tomador de contas em 22/9/2016 e entregue em 6/10/2016 (peça 2, p. 11) ; Parecer PA GIGOV/SO 04/2017 (peça 2, p. 9-12) , de 5/1/2017; citação do responsável autorizada em 25/9/2018 (peça 7) .
60.	Desse modo, pela sequência de eventos processuais acima, que têm o condão de interromper a prescrição da ação punitiva desta Corte no entender do STF, observa-se que não transcorreu um período superior a cinco anos.
61.	Portanto, também considerando o entendimento do STF, não ocorreu a prescrição das pretensões sancionatória e ressarcitória.
62.	Em que pese o entendimento acima exposto, adota-se o posicionamento do Tribunal, pela prescrição da pretensão punitiva consubstanciada no Acórdão 1441/2016-TCU-Plenário, Relator Ministro Benjamin Zymler, que uniformizou a jurisprudência acerca dessa questão, que subordinou tal prescrição ao prazo prescricional geral indicado no art. 205, do Código Civil, que é de dez anos, contado da data de ocorrência da irregularidade sancionada, nos termos do art. 189, do Código Civil, sendo este prazo interrompido pelo ato que ordenar a citação, a audiência ou a oitiva do responsável.
63.	Igualmente, é razoável que se aplique, neste caso, a jurisprudência prevalente desta Corte de Contas sobre a prescrição da pretensão ressarcitória, consolidada na Súmula 282, que conclui que as ações de ressarcimento movidas pelo Estado contra os agentes causadores de danos ao erário são imprescritíveis, com base no artigo 37, §5º, da Constituição Federal.
64.	Superadas as questões preliminares, passa-se a seguir à análise do mérito.
65.	Ao se analisar os argumentos apresentados pelo responsável em resposta à primeira citação, verifica-se que nenhum deles é no sentido de afastar as constatações da perícia feita em 2007 (peça 2, p. 178-207) , em relação aos supostos defeitos construtivos que provocaram a perda completa dos investimentos no objeto conveniado.
66.	Já suas alegações de defesa complementares, apresentadas em resposta à segunda citação, veio acompanhada de um novo laudo, emitido pela empresa Housen Engenharia & Consultoria (peça 58) , o qual afirma que o Laudo emitido por Lap Power se encontra viciado, extremamente genérico e com conclusões temerárias. 
67.	Em suas conclusões, a engenheira responsável pelo novo laudo aponta (peça 58, p. 33) :
Tendo em vista que a Caixa Econômica Federal como intermediadora dos recursos, detêm de engenheiro próprio para fins de fiscalização e consequente desbloqueio da verba pública, entende-se que se a obra não estivesse em conformidade, imediatamente não passaria pelo padrão de qualidade da caixa e seria paralisada, tendo como consequência a não liberação de recursos até que houvesse a regularização da mesma.
 (...) 
Com o respeito necessário à competência e profissionalismo da empresa Lap Power entende esta engenharia que a inobservância a alguns aspectos fundamentais na condução daquele estudo e ensaios técnicos, tais quais: a possibilidade de reversão de eventuais anomalias no concreto até que fosse entregue a obra; os danos produzidos pelo abandono da mesma às intempéries e forças naturais; e, a utilização de norma não aplicável para o momento em que houve a interrupção; desqualificam as suas conclusões de condução errônea da obra e também da não correspondência entre o aporte financeiro e os valores gastos na execução dos serviços. 
Importante ressaltar que se à época fosse dada a continuidade à obra em comento, a mesma não estaria nas condições ora apresentadas. Pode-se dizer que em decorrência do abandono, a obra sofreu prejuízos que tornam algumas de suas peças irrecuperáveis. 
Sobreleva notar, por oportuno, que existem diversas técnicas de recuperação de estruturas de concreto armado, contribuindo para uma possível retomada da obra. No entanto, vale evidenciar que hoje face a deterioração em que se afigura, necessário se faz um estudo eminentemente aprofundado acerca da estrutura. 
No ponto de vista da Engenharia Técnica o Laudo emitido por Lap Power encontra-se viciado, extremamente genérico, e com conclusões temerárias.
68.	De acordo com o laudo de análise da qualidade e aproveitamento técnico da obra do Ginásio Municipal da Estância Turística de Paranapanema, custeada com recursos oriundos dos Contratos de Repasse 134.646-17/2001 e 139.624-66/2002, este último objeto de apuração no âmbito do TC Processo 029.937/2018-3, verifica-se que, "se à época fosse dada a continuidade à obra em comento, a mesma não estaria nas condições ora apresentadas" (peça 58, p. 33) , contradizendo as conclusões apresentadas no laudo emitido pela empresa Lap Power.
69.	Cabe salientar que, em 9/8/2019, o Sr. Edilberto Ferreira Beto Mendes, por meio de seus advogados, apresentou, no âmbito do TC Processo 029.937/2018-3, uma certidão emitida em 11/2/2019 pelo Diretor de Finanças e Contabilidade da Prefeitura Municipal de Paranapanema/SP em que afirma que não foram localizados nenhum cadastro ou mesmo empenhos de restos ou saldo a pagar da empresa LAP POWER (peça 24 do TC Processo 029.937/2018-3) . 
70.	A partir da análise do novo laudo emitido pela empresa Housen Engenharia & Consultoria (peça 58) , entende-se que as falhas técnicas ou de qualidade apontadas na obra objeto do Contrato de Repasse 134.646-17/2001 devam ser afastadas.
71.	Entretanto, a irregularidade também apontava como causa da não funcionalidade da obra a inexecução parcial dos serviços, e não apenas falhas técnicas ou de qualidade. 
72.	O Contrato de Repasse previu que a execução do objeto duraria apenas seis meses (1º de janeiro a 30 de junho de 2002, peça 2, p. 9) , sendo que o defendente teve tempo e recursos suficientes para concluir a obra, de modo que, ao não adotar as medidas necessárias à conclusão do objeto, assumiu o risco da ausência de funcionalidade da parcela executada. 
73.	Diante do exposto, como todo o recurso federal prometido foi repassado em 5/6/2002 (peça 2, p. 9) e a gestão do defendente foi até 31/12/2004, resta comprovado que ele teve tempo mais que suficiente para executar toda a obra, ou seja, ao menos três vezes o tempo previsto no instrumento de repasse.
74.	Portanto, mesmo que afastada as falhas técnicas ou de qualidade, o defendente, ao não adotar as providencias necessárias à conclusão do objeto, deu causa à ausência de funcionalidade da parcela executada e, por essa razão, deve responder pelo prejuízo total
75.	Diante do exposto, propõe-se que as alegações de defesa apresentada pelo Sr. Edilberto Ferreira Beto Mendes sejam parcialmente acatadas e que suas contas sejam julgadas irregulares, em razão de sua conduta omissiva no sentido de adotar as medidas necessárias à conclusão da obra objeto do Contrato de Repasse 134.646-17/2001.
Da Revelia do o Sr. João Carlos Luz Ravacci Menck
76.	O membro do Ministério Público de Contas junto ao TCU (MPTCU) emitiu parecer afirmando que o Sr. João Carlos Luz Ravacci Menck, embora dispusesse de recursos para dar continuidade à obra, permaneceu inerte por quase três anos e, mesmo diante da possibilidade de corrigir os vícios apontados no laudo, nada fez para evitar o desperdício de aproximadamente R$ 310.000,00 já despendidos no âmbito dos dois contratos de repasse (peça 23, p. 2) .
77.	O membro do MPTCU sugeriu, então, que fosse realizada também a citação do Sr. João Carlos Luz Ravacci Menck (peça 23, p. 3) , a qual foi acatada pelo Ministro-Relator em seu despacho (peça 24) .
78.	Diante do exposto, foi realizada, então, a citação do Sr. João Carlos Luz Ravacci Menck para, em razão de sua conduta omissiva, apresentar esclarecimentos acerca da não adoção de medidas com vistas a dar continuidade à obra objeto do Contrato de Repasse 134.646-17/2001.
79.	Apesar de ter sido devidamente citado, o Sr. João Carlos Luz Ravacci Menck permaneceu silente, de forma que operou em seu desfavor a revelia. No caso vertente, a citação se deu em endereços constantes em bases de dados da Receita Federal do Brasil e Renach custodiadas pelo TCU (vide peça 59) . A entrega do ofício citatório no endereço do responsável ficou comprovada conforme detalhamento a seguir:
60.1.	Sr. João Carlos Luz Ravacci Menck, ofício 26989/2020-TCU/Seproc (peça 36) , origem no sistema Renach, recebido por Sandra Zambelli (peça 47) .
80.	Nos processos do TCU, a revelia não leva à presunção de que seriam verdadeiras todas as imputações levantadas contra os responsáveis, diferentemente do que ocorre no processo civil, em que a revelia do réu opera a presunção da verdade dos fatos narrados pelo autor. Dessa forma, a avaliação da responsabilidade do agente não pode prescindir da prova existente no processo ou para ele carreada. 
81.	Ao não apresentar sua defesa, o responsável deixou de produzir provas da regular aplicação dos recursos sob suas responsabilidades, em afronta às normas que impõem aos gestores públicos a obrigação legal de, sempre que demandados pelos órgãos de controle, apresentar os documentos que demonstrem a correta utilização das verbas públicas, a exemplo do contido no art. 93 do Decreto-Lei 200/67: "Quem quer que utilize dinheiros públicos terá de justificar seu bom e regular emprego na conformidade das leis, regulamentos e normas emanadas das autoridades administrativas competentes." 
82.	Mesmo as alegações de defesa não sendo apresentadas, considerando o princípio da verdade real que rege esta Corte, procurou-se buscar em manifestações na fase interna desta Tomada de Contas Especial se havia algum argumento que pudesse ser aproveitado a seu favor. 
83.	No entanto, os argumentos apresentados na fase interna não foram suficientes para elidir as irregularidades apontadas.
84.	Em se tratando de processo em que a parte interessada não se manifestou acerca das irregularidades imputadas, não há elementos para que se possa efetivamente aferir e reconhecer a ocorrência de boa-fé na conduta do responsável, podendo este Tribunal, desde logo, proferir o julgamento de mérito pela irregularidade das contas, conforme os termos dos §§ 2º e 6º do art. 202 do Regimento Interno do TCU. (Acórdão 2064/2011-TCU-Primeira Câmara (relator: Ubiratan Aguiar) , 6.182/2011-TCU-1ª Câmara (relator: Weber de Oliveira) , 4.072/2010-TCU-1ª Câmara (Relator: Valmir Campelo) , 1.189/2009-TCU-1ª Câmara (Relator: Marcos Bemquerer) , 731/2008-TCU-Plenário (Relator: Aroldo Cedraz) .
85.	Dessa forma, o Sr. João Carlos Luz Ravacci Menck deve ser considerado revel nos termos do art. 12, §3º, da Lei 8.443/1992, devendo suas contas serem julgadas irregulares, em razão de sua conduta omissiva no sentido de dar continuidade à obra objeto do Contrato de Repasse 134.646-17/2001.
Prescrição da Pretensão Punitiva
86.		Vale ressaltar que a pretensão punitiva do TCU, conforme Acórdão 1441/2016-TCU-Plenário, Relator: Benjamin Zymler, que uniformizou a jurisprudência acerca dessa questão, subordina-se ao prazo geral de prescrição indicado no art. 205 do Código Civil, que é de dez anos, contado da data de ocorrência da irregularidade sancionada, nos termos do art. 189 do Código Civil, sendo este prazo interrompido pelo ato que ordenar a citação, a audiência ou a oitiva dos responsáveis.
87.	No caso em exame, ocorreu a prescrição. Verifica-se que os recursos são de 2003 a 2005, sendo que a citação do Sr. Edilberto Ferreira Beto Mendes foi ordenada tão somente em setembro/2018 e a do Sr. João Carlos Luz Ravacci Menck, em 18/9/2019.
CONCLUSÃO
88.	A partir dos elementos constantes dos autos, conclui-se pela ausência de funcionalidade da obra objeto do Contrato de Repasse 134.646-17/2001, sem aproveitamento útil da parcela executada, por inexecução parcial, devendo serem responsabilizados pelo dano ao erário os ex-prefeitos Edilberto Ferreira Beto Mendes e João Carlos Luz Ravacci Menck em razão de suas condutas omissivas no sentido de dar continuidade à obra.
89.	Em relação aos demais ex-prefeitos arrolados no Relatório de TCE 116/2017 (peça 3, p. 144147) , Sr. Johannes Cornellis Van Melis (CPF XXX.002.258-XX) , Sr. Márcio Faber (CPF XXX.104.238-XX) , e Sr. Antônio Hiromiti Nakagawa (CPF XXX.926.238-XX) , entende-se que atribuir-lhes a responsabilidade pela inexecução da quadra poliesportiva coberta em razão do Princípio da Continuidade Administrativa não parece ser suficiente e razoável.
PROPOSTA DE ENCAMINHAMENTO
90.	 Diante do exposto, submetem-se os autos à consideração superior, propondo:
a)	considerar revel o Sr. João Carlos Luz Ravacci Menck (CPF XXX.890.888-XX) , para todos os efeitos, dando-se prosseguimento ao processo, com fulcro no art. 12, § 3º, da Lei 8.443/92;
b)	acatar parcialmente as alegações de defesa do Sr. Edilberto Ferreira Beto Mendes (CPF 072.117.52874) ;
c)	julgar irregulares, nos termos dos arts. 1º, inciso I, 16, inciso III, alínea "c", da Lei 8.443/1992 c/c os arts. 19 e 23, inciso III, da mesma Lei, e com arts. 1º, inciso I, 209, inciso III, 210 e 214, inciso III, do Regimento Interno/TCU, as contas do Sr. Edilberto Ferreira Beto Mendes (CPF 072.117.52874) , ex-prefeito do município de Paranapanema/SP (gestão 2001-2004) e do Sr. João Carlos Luz Ravacci Menck (CPF XXX.890.888-XX) , ex-prefeito do município de Paranapanema/SP (gestão 2005-2008) , condenando-os ao pagamento das importâncias a seguir especificadas, atualizadas monetariamente e acrescidas dos juros de mora, calculados a partir da data discriminada até a data da efetiva quitação do débito, fixando-lhes o prazo de quinze dias, para que comprovem, perante o Tribunal, o recolhimento das referidas quantias aos cofres do Tesouro Nacional, nos termos do art. 23, inciso III, alínea "a", da citada lei;
	VALOR ORIGINAL (R$) 
	DATA DA OCORRÊNCIA

	16.165,78
	8/1/2003

	40.364,60
	26/2/2003

	  5.582,52
	8/3/2004

	51.379,70
	16/6/2004

	42.343,34
	19/1/2005

                         Valor atualizado do débito em 2/2/2021: R$ 388.340,17
Responsáveis: Sr. Edilberto Ferreira Beto Mendes (CPF 072.117.52874) , ex-prefeito do município de Paranapanema/SP (gestão 2001-2004) , residente à Rua Cory Pereira De Melo, 285, Chacara Olhos D Agua, bairro Residenc Paineiras, Paranapanema-SP, CEP 18720-000 (peça 29) , em solidariedade com o Sr. João Carlos Luz Ravacci Menck (CPF XXX.890.888-XX) , ex-prefeito do município de Paranapanema/SP (gestão 2005-2008) , residente à Fazenda Juliana, SN, bairro Prata, Paranapanema-SP, CEP 18720-000 (peça 30) ;
Irregularidade: ausência de funcionalidade da obra objeto do Contrato de Repasse 134.646-17/2001, sem aproveitamento útil da parcela executada, por inexecução parcial;
Evidências: Laudo de Inspeção de Patologia do Ginásio Municipal da Estância Turística de Paranapanema (peça 2, p. 178-207) , Parecer PA GIGOV/SO 04/2017 (peça 2, p. 9-12) e Relatório de TCE 116/2017 (peça 3, p. 144147) ;
Dispositivos violados: parágrafo único do art. 70 da Constituição Federal; art. 93 do Decreto-Lei 200/67; art. 22, da IN/STN 1/1997; Cláusula Terceira, item 3.2, alínea "a", do Termo do Contrato de Repasse 134.646-17/2001;
Conduta - Sr. Edilberto Ferreira Beto Mendes: não adotar as devidas providências visando dar continuidade à obra objeto do Contrato de Repasse 134.646-17/2001;
Conduta - Sr. João Carlos Luz Ravacci Menck: não adotar as devidas providências visando dar continuidade à obra objeto do Contrato de Repasse 134.646-17/2001;
Nexo causal - Sr. Edilberto Ferreira Beto Mendes: a ausência das providências necessárias à conclusão da obra objeto do Contrato de Repasse 134.646-17/2001 resultou na impossibilidade de aproveitamento da parcela executada, e, consequentemente, em prejuízo ao erário correspondente ao valor integral dos recursos desbloqueados;
Nexo causal - Sr. João Carlos Luz Ravacci Menck: a ausência das providências necessárias à conclusão da obra objeto do Contrato de Repasse 134.646-17/2001 resultou na impossibilidade de aproveitamento da parcela executada, e, consequentemente, em prejuízo ao erário correspondente ao valor integral dos recursos desbloqueados;
Culpabilidade - Sr. Edilberto Ferreira Beto Mendes: a conduta do Sr. Edilberto Ferreira Beto Mendes é reprovável, pois embora dispusesse de recursos para dar continuidade à obra, permaneceu inerte e nada fez para evitar o desperdício de aproximadamente R$ 310.000,00 já despendidos no âmbito dos dois contratos de repasses, sendo razoável exigir do responsável conduta diversa daquela que adotou, considerando as circunstâncias que o cercavam, não estando albergado em nenhuma excludente de ilicitude;
Culpabilidade - Sr. Sr. João Carlos Luz Ravacci Menck: a conduta do Sr. João Carlos Luz Ravacci Menck é reprovável, pois embora dispusesse de recursos para dar continuidade à obra, permaneceu inerte e nada fez para evitar o desperdício de aproximadamente R$ 310.000,00 já despendidos no âmbito dos dois contratos de repasses, sendo razoável exigir do responsável conduta diversa daquela que adotou, considerando as circunstâncias que o cercavam, não estando albergado em nenhuma excludente de ilicitude;
d)	autorizar, desde logo, a cobrança judicial das dívidas, caso não atendidas as notificações, na forma do disposto no art. 28, inciso II, da Lei 8.443/1992;
e)	autorizar também, desde logo, se requerido, com fundamento no art. 26 da Lei 8.443, de 1992 c/c o art. 217, §§ 1º e 2º do Regimento Interno, o parcelamento das dívidas em até 36 parcelas, incidindo sobre cada parcela, corrigida monetariamente, os correspondentes acréscimos legais fixando-lhes o prazo de quinze dias, a contar do recebimento da notificação, para comprovar perante o Tribunal o recolhimento da primeira parcela, e de trinta dias, a contar da parcela anterior, para comprovar os recolhimentos das demais parcelas, devendo incidir sobre cada valor mensal, atualizado monetariamente, os juros de mora devidos, no caso do débito, na forma prevista na legislação em vigor, alertando os responsáveis de que a falta de comprovação do recolhimento de qualquer parcela importará o vencimento antecipado do saldo devedor, nos termos do § 2º do art. 217 do Regimento Interno deste Tribunal;
f)	encaminhar cópia do Acórdão que vier a ser prolatado à Procuradoria-Geral da República no estado de São Paulo, nos termos do § 3º do art. 16 da Lei 8.443/1992 c/c o § 7º do art. 209 do Regimento Interno do TCU, para adoção das medidas cabíveis, informando-lhe que o inteiro teor da decisão pode ser consultado no endereço www.tcu.gov.br/acordaos."
2.	O representante do Ministério Público junto ao TCU discordou da proposta da SecexTCE, manifestando-se nos seguintes termos, com as supressões que entendo cabíveis (peça 64) :
"9.	Conforme se verifica dos elementos constantes dos autos, as irregularidades que ensejaram a instauração desta TCE ocorreram em 2005 (peça 1, p. 175, e peça 2, p. 158-161) . Examinam-se, portanto, irregularidades cometidas há mais de dez anos, o que justifica, em meu sentir, que se apure a incidência da prescrição da pretensão de ressarcimento aos cofres públicos, sobretudo em face da evolução da jurisprudência do Supremo Tribunal Federal (STF) a respeito da matéria.
10.	Registro que, em diversas oportunidades, ao promover minuciosa e detida análise do tema, defendi que a prescrição da pretensão de ressarcimento ao erário deve seguir as regras estabelecidas no Código Civil atualmente vigente. Cito, como exemplo, os pareceres emitidos nos autos do TC Processo 000.012/2020-3, da relatoria do Ministro Vital do Rêgo; do TC Processo 036.485/2019-5, da relatoria do Ministro-Substituto Marcos Bemquerer Costa; do TC Processo 020.232/2017-9, da relatoria do Ministro-Substituto Weder de Oliveira; do TC Processo 031.091/2013-0, da relatoria do Ministro Benjamin Zymler; do TC  Processo 004.030/2017-6, da relatoria do Ministro-Substituto André Carvalho; do TC Processo 029.107/2019-9, da relatoria do Ministro Raimundo Carreiro; do TC  Processo 006.359/2019-1, da relatoria do Ministro Augusto Nardes; do TC Processo 017.162/2007-1, da relatoria do Ministro Aroldo Cedraz; do TC Processo 035.278/2015-3, da relatoria do Ministro-Substituto Augusto Sherman Cavalcanti; do TC Processo 000.071/2020-0, da relatoria do Ministro Jorge Oliveira; TC Processo 027.487/2017-2; da relatoria do Ministro Walton Alencar Rodrigues e do TC Processo 018.978/2012-6, da relatoria do Ministro Bruno Dantas.
11.	Nos pareceres lançados nos referidos processos, sustentei que, em razão de seu caráter genérico e da ausência de normas específicas que disciplinem o assunto, o art. 205 do Código Civil - que constitui a regra geral de prescrição - deve incidir, a priori, em todas as situações para as quais a lei não tenha estabelecido prazo inferior. As normas de direito civil, notadamente as insertas na parte geral do Código Civil, por sua abrangência e estofo em sólidos princípios de direito, devem orientar a aplicação do Direito em todos os ramos, quando não conflitantes com matérias especificamente reguladas. Assim, na inexistência de norma específica para a hipótese, entendo que devem incidir as regras da Lei 10.406/2002.
12.	Compreendo, ademais, que a regra do art. 205 do Código Civil, conquanto inespecífica, é perfeitamente compatível com as normas que, desde muito, regem o procedimento de controle externo. E, neste passo, para que não se afronte a harmonia e o caráter sistêmico de suas normas, o Código Civil também pode e deve servir de parâmetro para o regramento de outras questões, como, por exemplo, e no que couber: as causas de suspensão previstas nos arts. 198 e 200; as causas interruptivas do art. 202, incisos I e VI; o recomeço da contagem do prazo estabelecido no art. 202, parágrafo único; a prescrição intercorrente prevista no art. 202, parágrafo único; os efeitos da interrupção efetuada contra devedor solidário, ex vi do art. 204, § 1º, in fine; o prazo geral de dez anos previsto no art. 205 o dever de guarda de documentos de que trata o art. 1.194.
13.	Ciente de que a egrégia Corte de Contas da União continua a adotar a tese da imprescritibilidade da pretensão de ressarcimento (v.g. Acórdão 5236/2020-TCU-Plenário, 11.839/2020-TCU-2ª Câmara, 18/2021-TCU-1ª Câmara e 120/2021-TCU-Plenário) , peço vênias para ratificar  o posicionamento externado nos pareceres acima referenciados, de que o exame da ocorrência da prescrição da pretensão de ressarcimento aos cofres públicos - instrumentalizada nos processos de contas que tramitam no TCU - deve ter como parâmetro o prazo geral de prescrição indicado no art. 205 da Lei 10.406/2002, contado a partir da data de ocorrência da irregularidade que deu origem ao débito, em consonância com o art. 189 da mesma lei.
14.	Isso posto, passo ao exame da ocorrência da prescrição da pretensão de ressarcimento no caso concreto. Considerando que as regras aplicáveis à prescrição da pretensão punitiva, nos termos do Acórdão 1441/2016-TCU-Plenário, são as mesmas que ora proponho para a análise da prescrição da pretensão de ressarcimento ao erário; considerando que, in casu, as irregularidades que ensejaram a aplicação de sanção são as mesmas que deram causa à condenação em débito, assim como são as mesmas as causas interruptivas e demais variáveis; entendo cabível a análise em conjunto da ocorrência da prescrição para ambas pretensões.
15.	Tendo tais balizas como parâmetro para o exame da matéria, concluo pela consumação da prescrição da pretensão de ressarcimento ao erário neste processo. As irregularidades que ensejaram o débito ocorreram em 2005 (peça 1, p. 175, e peça 2, p. 158-161) . Assim, o prazo prescricional de dez anos se verificou sem que fosse interrompido pelos atos que autorizaram as citações dos responsáveis, expedidos em 25/9/2018 e 3/6/2020 (peças 7 e 33) . 
16.	Por conseguinte, nos termos do art. 212 do RI/TCU, as presentes contas devem ser arquivadas, sem julgamento de mérito. Sem embargo, caso o Tribunal de Contas da União, numa análise perfunctória e não exauriente, entenda que as irregularidades guardam correspondência com quaisquer condutas tipificadas na Lei 8.429/1992, deve promover o encaminhamento do acórdão que vier a ser proferido ao Ministério Público Federal, para que adote as medidas que entender cabíveis.
17.	Sem embargo do posicionamento acima externado, permito-me tecer algumas considerações acerca da responsabilização dos ex-prefeitos.
18.	Conforme destaquei em meu parecer anterior, em relação ao contrato de repasse objeto desta TCE, o Sr. João Carlos Luz Ravacci Menk dispunha, ao assumir a gestão em 2005, de cerca de R$ 95.000,00 para aplicação no objeto pactuado, além de contar com aproximadamente R$ 280.000,00 ainda não desbloqueados no âmbito do Contrato de Repasse 139.624-66/2002, também com TCE instaurada em decorrência do desperdício dos R$ 155.141,77 liberados pela CEF (TC Processo 029.937/2018-3) .
19.	Externei entendimento no sentido de que o laudo indicando "patologias estruturais" na obra não seria suficiente, por si só, para sustentar a imputação de débito exclusivamente ao Sr. Edilberto Ferreira Beto Mendes, haja vista ter sido emitido cerca de três anos após o término de seu mandato, quando a obra já apresentava, naturalmente, sinais de desgaste causado pelo abandono. 
20.	Consignei que não se afiguraria razoável que as irregularidades apontadas no laudo tivessem passado despercebidas pelos técnicos das três empresas que realizaram as sete visitas às obras, bem assim pelos engenheiros da prefeitura responsáveis pela fiscalização do contrato de repasse. 
21.	Relevei que, embora os relatórios de acompanhamento tivessem apontado algumas pendências, todos eles, à exceção do relativo à visita realizada em 15/11/2002, quando a obra tinha apenas 4,7% de execução física (peça 2, p. 161) , indicaram conformidade dos serviços com o projeto e com as especificações (peça 2, p. 159, 167, 169, 171, 173 e 175) . Além disso, o item referente à qualidade da obra foi avaliado como satisfatório em seis das sete manifestações dos vistoriadores.
22.	Destaquei o fato de os contratos de repasse intermediados pela CEF somente terem seus recursos desbloqueados em conformidade com o cronograma físico-financeiro, após atestada a execução física da etapa correspondente e comprovada a execução financeira, sendo incoerente admitir que os valores tenham sido liberados mesmo diante de falhas estruturais capazes de comprometer a segurança do ginásio.
23.	Assim, concluí ser desarrazoado imputar somente ao Sr. Edilberto Ferreira Beto Mendes a responsabilidade pelo desperdício do montante aplicado durante sua gestão, visto que a obra vinha sendo acompanhada pela CEF e pelo fiscal do contrato, sem que qualquer irregularidade fosse noticiada, alcançando cerca de 62% de execução ao término do mandato (peça 2, p. 175) . 
24.	Quanto ao Sr. João Carlos Luz Ravacci Menk, embora dispusesse de recursos para dar continuidade à obra, permaneceu inerte por quase três anos e, mesmo diante da possibilidade de corrigir os vícios apontados no laudo, se procedentes, nada fez para evitar o desperdício de aproximadamente R$ 310.000,00 já despendidos no âmbito dos dois contratos de repasse.
25.	Tanto a defesa do Sr. Edilberto Ferreira Beto Mendes quanto meu parecer anterior indicaram precedentes tratando do tema, conforme uma vez mais reproduzido adiante:
Acórdão 2295/2014-TCU-Plenário
A inutilidade do objeto conveniado decorrente da inércia administrativa do gestor sucessor atrai para esse a responsabilidade pelo prejuízo ao erário e afasta a do antecessor. O gestor sucessor tem obrigação de encerrar a execução de empreendimento iniciado na gestão anterior, em respeito ao princípio da continuidade administrativa.
Acórdão 4828/2018-TCU-Segunda Câmara
A omissão do prefeito sucessor em concluir obra paralisada em gestão anterior, havendo recursos financeiros do convênio disponíveis para tal finalidade, ou em adotar as medidas pertinentes para resguardar o erário enseja sua responsabilização solidária por eventual débito decorrente da não conclusão do objeto conveniado.
Acórdão 885/2018-TCU-Segunda Câmara
A inércia de gestor sucessor em adotar as medidas administrativas a fim de concluir a execução de convênio iniciado na gestão anterior compromete o atingimento dos objetivos pactuados, configurando o desperdício de todo o recurso repassado, e não somente de parcela por ele gerida, razão pela qual deve responder pela integralidade do débito.
Acórdão 6363/2017-TCU-Segunda Câmara
Fica caracterizada a responsabilidade do prefeito sucessor quando, com recursos garantidos para tal, não retomar obra iniciada e não acabada pelo seu antecessor, por implicar desperdício de recursos públicos e contrariar o princípio da continuidade administrativa.
Acórdão 2900/2012-TCU-Primeira Câmara
Fica caracterizada a responsabilidade solidária de prefeito sucessor pelo débito em razão da sua omissão em concluir a obra paralisada ou em adotar as medidas pertinentes para resguardar o erário público.
26.	A meu ver, a única conduta irregular praticada pelo Sr. Edilberto Ferreira Beto Mendes foi não entregar o ginásio no prazo inicialmente previsto, o que não justificaria exigir que devolvesse os recursos aplicados durante sua gestão, objeto de fiscalização prévia da CEF para fins de desbloqueio.
27.	Assim, avaliando-se as condutas para fins de estabelecimento de nexo de causalidade com o dano provocado, verifica-se que foi o Sr. João Carlos Luz Ravacci Menk quem deu causa ao desperdício dos valores já empregados, deixando de adotar providências com vistas à conclusão da obra. 
28.	Ao encerrar o mandato de prefeito, em 31/12/2008, sem envidar qualquer esforço com vistas a dar andamento à construção do ginásio, o ex-gestor contribuiu de forma decisiva para a materialização do débito ora em apuração, razão pela qual, no meu sentir, caberia exclusivamente a ele a responsabilidade de recompor o erário.
29.	Em minha manifestação pretérita, registrei, como agravante à situação do Sr. João Carlos Luz Ravacci Menk, o argumento da defesa do Sr. Edilberto Ferreira Beto Mendes, no sentido de que os serviços prestados pela empresa emissora do laudo não foram custeados com recursos da prefeitura, corroborado pela certidão emitida pelo Diretor de Finanças e Contabilidade do município informando sobre a inexistência de cadastro, empenho de restos ou saldo a pagar à LAB Power entre 2005 e 2008, período do primeiro mandato do contratante (peça 19, p. 5) .
30.	Em suas alegações complementares, o Sr. Edilberto Ferreira Beto Mendes juntou laudo contraditando as conclusões do documento anterior, o qual contém apontamentos acerca da fundamentação do laudo da LAP Power em norma distinta da vigente (peça 58, p. 24-25) , da existência de contradições no documento (peça 58, p. 26) e da possibilidade de reparação dos estragos observados (peça 58, p. 29) .
31.	Associado a tais argumentos, o laudo reforça afirmativa contida em meu parecer anterior, no sentido de que a situação constatada quando da vistoria da LAP Power poderia advir justamente do transcurso de tempo entre a paralisação da obra e a visita, durante o qual intempéries contribuíram para danificar o que já fora edificado.
32.	Com base nas ponderações acima, entendo que o contexto observado reforçaria a responsabilidade do Sr. João Carlos Luz Ravacci Menk pelo desperdício dos recursos já aplicados quando assumiu a prefeitura, sobretudo porque tinha à sua disposição valores suficientes para a conclusão do ginásio.
33.	Não obstante as conclusões acerca da responsabilização do gestor, reitero a proposta atinente ao arquivamento do feito, na forma cogitada preliminarmente neste parecer. 
34.	Diante do exposto, este membro do Ministério Público de Contas junto ao TCU manifesta-se no sentido de que seja arquivado o presente processo, sem julgamento do mérito, nos termos do art. 212 do Regimento Interno do TCU (RI/TCU) , sem prejuízo de que, caso o Tribunal entenda pertinente, envie cópia do acórdão a ser prolatado, bem como do relatório e do voto que o fundamentarem, à Procuradoria da República no Estado de São Paulo."
	É o relatório.

8.1. Fernanda Souto Pereira Valeriano Moreira (53330/OAB-DF) e outros, representando Edilberto Ferreira Beto Mendes.

Procurador Sergio Ricardo Costa Caribé.

tomada de contas especial. Contrato de repasse. Caixa Econômica Federal (cef). Construção de Quadra de Esportes. Inexecução do objeto. Citação dos Ex-Prefeitos. patologias estruturais na parte construída. Inservibilidade DA OBRA. APROVAÇÕES DAS PRESTAÇÕES DE CONTAS PARCIAIS PELA CEF. POSSIBILIDADE DE DESGASTE DA OBRA PELO TEMPO. CONTESTABILIDADE DO LAUDO CONTRATADO PELO PREFEITO SUCESSOR. DESCONTINUIDADE da obra pelo prefeito sucessor. Contas irregulares. Débito. Prescrição da Pretensão Punitiva. Comunicações.

TOMADA DE CONTAS ESPECIAL (TCE)

Secretaria de Controle Externo de Tomada de Contas Especial (SecexTCE).

Cuidam os autos de Tomada de Contas Especial instaurada pela Caixa Econômica Federal, em desfavor de Edilberto Ferreira Beto Mendes, João Carlos Luz Ravacci Menck, Johannes Cornellis Van Melis, Márcio Faber e de Antônio Hiromiti Nakagawa, ex-Prefeitos do município de Paranapanema/SP, em razão da inexecução do objeto do Contrato de Repasse 134.646-17/2001, que teve por objeto a construção de quadra poliesportiva coberta com arquibancada.
2.	Conforme consignado no relatório precedente, a construção da quadra poliesportiva coberta com arquibancada também estava sendo custeada com recursos oriundos do Contrato de Repasse 139.624-66/2002, objeto de apuração no âmbito do TC Processo 029.937/2018-3, cujos serviços se complementam com os previstos no Contrato de Repasse 134.646-17/2001, ora tratado.
3.	Nesse sentido, penso que o exame da execução de ambas as avenças, que motivou a instauração das tomadas de contas especial que trago na sessão de hoje (TCs Processo 029.937/2018-3 e Processo 029.978/2018-1) , deve ser feito de maneira unificada, embora cada deliberação apresente algumas especificidades.
4.	Para a execução daqueles repasses, foram previstos os recursos apresentados na tabela abaixo:
		 (R$) 

	Contrato
	Previsão
	Ministério
 (transferido) 
	Contrapartida
	Desbloqueado

	139.624-66/2002
	435.335,59
	300.000,00
	135.335,59
	155.141,77

	134.646-17/2001
	252.500,00
	250.000,00
	2.500,00
	155.835,94

5.	Para ambos os casos, o Relatório do Tomador de Contas Especial concluiu pela impugnação no valor total dos recursos desbloqueados, imputando-se a responsabilidade aos ex-alcaides supracitados, em razão da inexecução do objeto dos contratos de repasse, decorrente de problemas estruturais e vícios construtivos identificados.
6.	Pronunciaram-se no mesmo sentido as demais instâncias opinativas, por meio do Relatório de Auditoria, Certificado de Auditoria e Parecer do Dirigente do Órgão de Controle Interno, com o conhecimento Ministerial.
7.	No âmbito do controle externo, a unidade técnica excluiu do pólo passivo das TCEs a empresa construtora e parte dos prefeitos sucessores, em virtude de não restar comprovada a omissão daqueles gestores e, em relação à contratada, por conta de prejuízo ao exercício de sua defesa, devido ao longo lapso de tempo (15 anos) entre a ocorrência das irregularidades, sem que a empresa tenha sido notificada.
8.	Após algumas manifestações preliminares da SecexTCE, do representante do MPTCU e minhas, foram realizadas, ao final, as citações dos ex-prefeitos de Paranapanema/SP Edilberto Ferreira Beto Mendes (gestão 2001-2004) e João Carlos Luz Ravacci Menck (gestão 2005-2008) , em caráter de solidariedade.
9.	Em síntese, a irregularidade pela qual os ex-alcaides foram citados refere-se à ausência de funcionalidade da obra objeto dos Contratos de Repasse, sem aproveitamento útil da parcela executada, por inexecução parcial, falhas técnicas ou de qualidade. Seguem as condutas de cada um dos responsáveis e suas respectivas culpabilidades (TC Processo 029.937/2018-3, peça 33, p. 7-9) :
" (...) Conduta - Sr. Edilberto Ferreira Beto Mendes: não adotar as devidas providências visando evitar a ocorrência de problemas estruturais e vícios construtivos identificados nas obras de construção da quadra poliesportiva coberta com arquibancada, objeto do Contrato de Repasse 139.624-66/2002, que acabou por restar inacabada, não cumprindo com os objetivos previstos no Plano de Trabalho e não gerando o benefício social esperado;
Conduta - Sr. João Carlos Luz Ravacci Menck: não adotar as devidas providências visando corrigir os vícios construtivos, se existentes, e dar continuidade à obra objeto do Contrato de Repasse 139.624-66/2002;
Nexo causal - Sr. Edilberto Ferreira Beto Mendes: a ausência das providências necessárias visando evitar a ocorrência de problemas estruturais e vícios construtivos nas obras do objeto do Contrato de Repasse 139.624-66/2002, acabou por torna-la imprestável, não cumprindo com os objetivos previstos no Plano de Trabalho e não gerando o benefício social esperado, gerando prejuízo ao erário correspondente ao valor integral dos recursos desbloqueados;
Nexo causal - Sr. João Carlos Luz Ravacci Menck: a ausência das providências necessárias à conclusão da obra objeto do Contrato de Repasse 139.624-66/2002 resultou na impossibilidade de aproveitamento da parcela executada, e, consequentemente, em prejuízo ao erário correspondente ao valor integral dos recursos desbloqueados;
Culpabilidade - Sr. Edilberto Ferreira Beto Mendes: a conduta do Sr. Edilberto Ferreira Beto Mendes é reprovável, posto haver elementos indicativos da consciência da ilicitude praticada, já que, na condição de prefeito de Paranapanema/SP (gestão 2001-2004) , deveria estar ciente de suas responsabilidades em executar devidamente o objeto pactuado e de adotar as providências necessárias visando evitar a ocorrência de problemas estruturais e vícios construtivos nas obras do objeto do Contrato de Repasse 139.624-66/2002, sendo razoável exigir do responsável conduta diversa daquela que adotou, considerando as circunstâncias que o cercavam, não estando albergado em nenhuma excludente de ilicitude;
Culpabilidade - Sr. Sr. João Carlos Luz Ravacci Menck: a conduta do Sr. João Carlos Luz Ravacci Menck é reprovável, pois embora dispusesse de recursos para dar continuidade à obra, permaneceu inerte por quase três anos e, mesmo diante da possibilidade de corrigir os vícios apontados no laudo, se procedentes, nada fez para evitar o desperdício de aproximadamente R$ 310.000,00 já despendidos no âmbito dos dois contratos de repasses;"
10.	Transcorrido o prazo regimental, João Carlos Luz Ravacci permaneceu silente em relação às citações ocorridas em ambas as TCEs, devendo ser considerado revel, nos termos do art. 12, § 3º, da Lei 8.443/1992. Por sua vez, Edilberto Ferreira Beto Mendes, mesmo já tendo respondido a uma primeira citação (peças 16, 17 e 19) , novamente apresentou defesa (peça 57) no âmbito deste TC Processo 029.978/2018-1. Em relação ao TC Processo 029.937/2018-3, Edilberto Ferreira Beto Mendes permaneceu silente em face da renovação da citação. De todo modo, aproveitou-se em seu favor todos os elementos de defesa apresentados anteriormente naqueles autos.
11.	Após o exame das alegações de defesa, os pareceres que me antecederam apresentaram as seguintes posições:
	TC
	Posição UT
	Posição MPTCU

	Processo 029.978/2018-1
	- débito no valor integral desbloqueado e contas irregulares de ambos os ex-prefeitos.
	- arquivamento do feito (prescrição) ; ou
- débito no valor integral desbloqueado e contas irregulares apenas de João Carlos Luz Ravacci.

	Processo 029.937/2018-3
		- mesma proposta da Unidade Técnica.

12.	Não houve proposta de aplicação de multa em face de ter se operado a prescrição da pretensão punitiva em ambos os processos.
13.	Feito esse introito, passo a decidir, adiantando que adoto como razões de decidir os argumentos que embasaram a proposta alternativa do MPTCU neste TC Processo 029.978/2018-1, qual seja, a de responsabilizar apenas de João Carlos Luz Ravacci, ex-prefeito sucessor.
14.	Inicialmente, registro que, diante da regularidade das citações, o feito pode ser apreciado nessa ocasião.
15.	Em síntese, os argumentos de Edilberto Ferreira Beto Mendes são no sentido da exclusiva responsabilidade do prefeito sucessor pela sua inércia (omissão) e da parcialidade de laudo de engenharia que identificou vícios construtivos na obra.
16.	A fim de facilitar o entendimento a respeito de aspectos temporais associados à execução da obra em questão, apresento, em ordem cronológica, os valores que foram desbloqueados nas contas correntes dos contratos de repasse, indicando a gestão em que ocorreram:
	Contrato
	Data
	Valor (R$) 
	Gestão

	139.624-66/2002
	02/01/03
	11.490,00
	Edilberto

	134.646-17/2001
	02/01/03
	16.165,78
	Edilberto

	134.646-17/2001
	21/02/03
	40.364,60
	Edilberto

	139.624-66/2002
	06/01/04
	48.600,00
	Edilberto

	139.624-66/2002
	05/03/04
	11.812,00
	Edilberto

	134.646-17/2001
	05/03/04
	5.669,10
	Edilberto

	139.624-66/2002
	15/06/04
	43.942,41
	Edilberto

	134.646-17/2001
	15/06/04
	51.379,70
	Edilberto

	134.646-17/2001
	19/01/05
	42.343,34
	João Carlos

	139.624-66/2002
	19/01/05
	39.297,36
	João Carlos

17.	Embora a Caixa Econômica Federal (CEF) tenha requerido informações ao convenente a respeito da execução da obra, o banco desbloqueou valores ao longo dos anos de 2003 a 2004, com registros de aprovação das prestações de contas parciais em relação tanto ao Contrato de Repasse 134.646-17/2001 (peça 2, p. 175) quanto ao Contrato de Repasse 139.624-66/2002 (TC Processo 029.937/2018-3, peça 2, p. 124) . Só não foram objeto de prestação de contas os desbloqueios de recursos efetuados no ano de 2005, já na gestão de João Carlos Luz Ravacci.
18.	Os contratos de repasse intermediados pela CEF somente têm seus recursos desbloqueados em conformidade com o cronograma físico-financeiro, após atestada a execução física da etapa correspondente e comprovada a execução financeira, sendo incoerente admitir que os valores tenham sido liberados mesmo diante de falhas estruturais capazes de comprometer a segurança da obra.
19.	Ademais, os Relatórios de Acompanhamento emitidos pela CEF em 3/1/2005 para ambos  os contratos de repasse (peça 2, p. 175 e TC Processo 029.937/2018-3, peça 2, p. 124) atestaram percentuais de 62,56% e 51,71% de execução da obra, respectivamente, indicando, naquela oportunidade que: (i) não havia ocorrências de desvios de quantitativos; (ii) o projeto e especificações estavam sendo obedecidos; (iii) a qualidade de execução da obra, do desempenho do agente executor/promotor e da construtora eram razoáveis.
20.	Chamo a atenção para o fato de que a responsabilização nestes autos também se fundamenta no laudo emitido em 16/5/2007 pela empresa LAP POWER Consultoria e Serviços de Engenharia, contratada na gestão de João Carlos Luz Ravacci à frente do município de Paranapanema/SP, o qual concluiu que a obra apresentava problemas identificados na maioria dos pilares, vigas e pisos e espelho da arquibancada (peça 2, p. 178-207) .
21.	Penso, assim como o representante do MPTCU oficiando nestes autos, que o referido laudo somente foi elaborado cerca de três anos após o término do mandato de Edilberto Ferreira Beto Mendes (prefeito antecessor) , quando a obra já apresentava, naturalmente, sinais de desgaste causado pelo abandono e por intempéries.
22.	Ademais, penso, na linha do que defende o prefeito antecessor, que a confiabilidade do referido laudo pode ser contestada. Primeiro porque os serviços prestados pela empresa emissora do laudo não foram custeados com recursos da prefeitura, corroborado pela certidão emitida pelo Diretor de Finanças e Contabilidade do município informando sobre a inexistência de cadastro, empenho de restos ou saldo a pagar à LAB Power entre 2005 e 2008, período do primeiro mandato do contratante (peça 19, p. 5) .  Segundo, porque foi contraditado por outro laudo contratado pelo prefeito antecessor, o qual contém apontamentos acerca da fundamentação do laudo da LAP Power em norma distinta da vigente (peça 58, p. 24-25) , da existência de contradições no documento (peça 58, p. 26) e da possibilidade de reparação dos estragos observados (peça 58, p. 29) .
23.	Já os Pareceres GIGOV/SO 4/2017, de 3/1/2005 (peça 2, p. 9-12) e GIGOV/SO 199/2017, de 31/3/2005 (TC Processo 029.937/2018-3, peça 2, p. 8-11) , da CEF, os quais serviram de fundamentação para a instauração das TCEs ora em exame, foram emitidos doze anos após os últimos desbloqueios dos recursos e trazem diferentes informações a respeito da obra. O primeiro se refere apenas à inexecução parcial da obra, nos seguintes termos: "O fato que enseja a instauração de TCE é a NÃO EXECUÇÃO TOTAL OU PARCIAL DO OBJETO PACTUADO.". Já o segundo é que faz menção à patologias estruturais, in verbis:
"Os serviços pagos com recursos do contrato de repasse referem-se à infraestrutura e superestrutura em concreto armado das arquibancadas da quadra poliesportiva, as quais apresentam patologias estruturais, impedindo o aproveitamento das mesmas em uma eventual retomada das obras. 
Para aproveitamento dos serviços executados, seriam necessários investimentos complementares visando a recuperação estrutural das estruturas em concreto armado."
24.	Percebo ainda que, em relação ao segundo parecer, há uma contradição interna, pois, inicialmente, informa que as tais patologias estruturais impediriam o aproveitamento das obras, mas em seguida, afirma que seriam necessários investimentos complementares para aproveitamento dos serviços executados.
25.	Já o ex-prefeito João Carlos Luz Ravacci Menck (sucessor) , embora tenha recebido uma obra com problemas estruturais, dispunha de recursos para a continuidade da obra, sendo verificado que permaneceu inerte por quase três anos, e, mesmo diante da possibilidade de buscar corrigir os vícios apontados no laudo, nada fez para evitar o desperdício de aproximadamente R$ 310.000,00 já despendidos no âmbito dos dois contratos de repasses.
26.	Penso que foi João Carlos Luz Ravacci Menk quem deu causa ao desperdício dos valores já empregados, deixando de adotar providências com vistas à conclusão da obra. Ao encerrar o mandato de prefeito, em 31/12/2008, sem envidar qualquer esforço com vistas a dar andamento à construção da quadra coberta, o ex-gestor contribuiu de forma decisiva para a materialização do débito ora em apuração, razão pela qual, no meu sentir, caberia exclusivamente a ele a responsabilidade de recompor o erário.
27.	A responsabilização do prefeito sucessor encontra respaldo na jurisprudência desta Corte, da qual colaciono alguns julgados, com grifos acrescidos:
"Acórdão 2295/2014-TCU-Plenário
A inutilidade do objeto conveniado decorrente da inércia administrativa do gestor sucessor atrai para esse a responsabilidade pelo prejuízo ao erário e afasta a do antecessor. O gestor sucessor tem obrigação de encerrar a execução de empreendimento iniciado na gestão anterior, em respeito ao princípio da continuidade administrativa.
Acórdão 885/2018-TCU-Segunda Câmara
A inércia de gestor sucessor em adotar as medidas administrativas a fim de concluir a execução de convênio iniciado na gestão anterior compromete o atingimento dos objetivos pactuados, configurando o desperdício de todo o recurso repassado, e não somente de parcela por ele gerida, razão pela qual deve responder pela integralidade do débito.
Acórdão 6363/2017-TCU-Segunda Câmara
Fica caracterizada a responsabilidade do prefeito sucessor quando, com recursos garantidos para tal, não retomar obra iniciada e não acabada pelo seu antecessor, por implicar desperdício de recursos públicos e contrariar o princípio da continuidade administrativa."
28.	Feitas essas considerações, penso que o laudo indicando patologias estruturais na obra não seria suficiente, por si só, para sustentar a imputação de débito a Edilberto Ferreira Beto Mendes. A única conduta irregular praticada pelo ex-prefeito antecessor foi não entregar o ginásio no prazo inicialmente previsto, o que não justificaria exigir que devolvesse os recursos aplicados durante sua gestão, objeto de fiscalização prévia da CEF para fins de desbloqueio.
29.	Entendo, portanto, que as medidas adotadas pelo ex-prefeito João Carlos Luz Ravacci Menk não foram coerentes com as exigidas dos gestores sucessores para o resguardo dos recursos públicos federais, notadamente com os comandos da Súmula TCU 230, que apontam que "compete ao prefeito sucessor apresentar a prestação de contas referente aos recursos federais recebidos por seu antecessor, quando este não o tiver feito e o prazo para adimplemento dessa obrigação vencer ou estiver vencido no período de gestão do próprio mandatário sucessor, ou, na impossibilidade de fazê-lo, adotar as medidas legais visando ao resguardo do patrimônio público".
30.	Cabe salientar que os sucessivos desbloqueios dos recursos realizados no âmbito dos Contratos de Repasse 139.624-66/2002 e 134.646-17/2001 ocorreram entre os anos de 2003 e 2005, e que o ato de ordenação das citações ocorreu em 2019 e 2020. Assim, ocorreu a prescrição da pretensão punitiva pois, conforme exposto no Acórdão 1441/2016-TCU-Plenário (rel. Min. Benjamin Zymler) , que uniformizou a jurisprudência acerca dessa questão, deve ser utilizado como parâmetro o prazo prescricional de dez anos indicado no art. 205, do Código Civil, contado da data de ocorrência da irregularidade sancionada, nos termos do art. 189, do Código Civil, sendo este prazo interrompido pelo ato que ordenar a citação, a audiência ou a oitiva do responsável.
31.	Quanto à prescrição do débito aventada por Edilberto Ferreira Beto Mendes e pelo representante do MPTCU nestes autos, não olvido que o acórdão proferido no RE 636.886 lançou a tese de que "é prescritível a pretensão de ressarcimento ao erário fundada em decisão de Tribunal de Contas". No entanto, não há, atualmente, certeza sobre a sua aplicabilidade aos processos em curso no TCU, uma vez que não restou esclarecido, como explicou o voto condutor do Acórdão 2281/2021-TCU-Plenário (Rel. Min. Jorge Oliveira) :
"11. Não é verdadeira a afirmação de que o Supremo Tribunal Federal tem como pacificado que os prazos prescricionais aplicáveis às pretensões punitiva e ressarcitória dos Tribunais de Contas devem ser de cinco anos, nos termos da Lei 9.873/1999. É de ampla ciência - e não se nega - que aquela Corte, ao apreciar o Recurso Extraordinário - RE 636.886, fixou, em repercussão geral, a tese de que "é prescritível a pretensão de ressarcimento ao erário fundada em acórdão de Tribunal de Contas" (Tema 899) .
12.	Entretanto, esta Corte tem se guiado pelo entendimento de que tal tese diz respeito à fase de execução judicial de deliberação do Tribunal de Contas, tanto assim que, para resolver o caso concreto em que foi delineada, foi necessária a utilização da Lei 6.830/1980, a Lei de Execuções Fiscais, diploma legal evidentemente inaplicável à fase que antecede a formação do título executivo extrajudicial, caracterizada pela atuação do órgão de controle externo até a prolação do acórdão.
13.	De qualquer forma, aquele Extraordinário não esclareceu, mesmo em sede de embargos declaratórios, qual o regime que deve guiar esta Corte no que se refere à prescrição, se o previsto no art. 205 do Código Civil (prescrição decenal) ou aquele constante da Lei 9.873/1999 (prescrição quinquenal, com marcos interruptivos) ."
32.	Dessa forma, tenho optado por seguir a jurisprudência remansosa desta Corte de Contas que aponta para a imprescritibilidade do débito com fundamento no art. 37, § 5º, da Constituição, ao menos na fase pré-constitutiva, ou seja, até o trânsito em julgado do processo no TCU.  Sem prejuízo de me curvar à futura interpretação diversa do Pretório Excelso ou desta Corte, julgo que até que se decida definitivamente a questão, decisão diversa poderia trazer insegurança jurídica aos processos deste Tribunal, na medida em que, por exemplo, caso a Suprema Corte entenda pela prescrição do débito na fase pré-executiva, haverá de ser decidida a legislação aplicável e, por conseguinte, os elementos essenciais para a sua verificação, tais como, os termos iniciais e finais e as cláusulas de interrupção.
33.	Dito isso, entendo que o Tribunal deve proferir julgamento pela irregularidade das contas de João Carlos Luz Ravacci Menk, condenando-o ao pagamento do débito apurado nos autos - que consiste na soma dos valores desbloqueados em favor do convenente - sem aplicação de multa em face da constatada prescrição da pretensão punitiva.
34.	Em acréscimo, deve ser autorizado, desde já, o parcelamento das dívidas, bem assim a respectiva cobrança judicial, caso não atendida a notificação.
35.	Por fim, como alvitrado, faz-se necessária também a remessa de cópia da deliberação a ser proferida, ao órgão regional da Procuradoria da República no Estado de São Paulo, para as providências cabíveis, ex vi do § 7o, in fine, do art. 209 do Regimento Interno do TCU.
		Ante o exposto, VOTO por que seja adotada a deliberação que ora submeto a este Colegiado.
TCU, Sala das Sessões, em 26 de outubro de 2021.
AROLDO CEDRAZ 
Relator